【裁判字號】    98,交上易,1572
【裁判日期】    990803
【裁判案由】    過失傷害
【裁判全文】
臺灣高等法院臺中分院刑事判決      98年度交上易字第1572號
上  訴  人  臺灣臺中地方法院檢察署檢察官
上  訴  人
即  被  告  戊○○
選任辯護人  黃文皇律師
上列上訴人因過失傷害案件，不服臺灣臺中地方法院98年度交易
字第422號中華民國98年8月28日第一審判決（起訴案號：臺灣
臺中地方法院檢察署98年度偵字第14886號），提起上訴，本院
判決如下：
    主  文
原判決撤銷。
戊○○因過失傷害人致重傷，處有期徒刑參月，如易科罰金，以
新台幣壹仟元折算壹日，緩刑參年。並應向被害人丙○○支付如
附表所示之損害賠償金。
    事  實
一、戊○○於民國97年12月17日下午17時15分許，騎乘車牌號碼
    J8A-550號重機車，沿臺中縣大里市○○路由東往西方向行
    駛，途經同路700號前之無名巷T字型交岔路口時，原應注意
    車前狀況，隨時採取必要之安全措施，且當時日間自然光線
    下、路面乾燥、無缺陷、無障礙物且視距良好，並無不能注
    意之情事，戊○○竟疏未注意車前狀況，適迎面有丙○○騎
    乘車牌號碼LLL-177號重機車，沿大智路逆向往Ｔ字型交岔
    路口並斜行朝中間分隔島方向行使，欲橫越大智路駛往對向
    車道，除應注意行車應依標誌或標線之規定行駛，復應注意
    未領有重型機器腳踏車駕駛執照，不得無照騎乘重型機車，
    竟違規逆向行駛，且採取斜向橫越車道之方式行駛，致二車
    閃避不及，戊○○所騎乘機車車頭與丙○○所騎機車之左前
    車頭發生碰撞，丙○○與所騎機車因之人車倒地滑行，致丙
    ○○受有雙側上顎骨、隻側顴骨、鼻骨粉碎性骨折及鼻中膈
    缺失，經醫治後，其嗅覺功能已喪失而達毀敗嗅能之重傷害
    。戊○○於肇事後即留待現場，俟臺中縣警察局霧峰分局交
    通分隊警員劉澤棟到場處理時，即向警陳述其係駕駛人及肇
    事經過而受裁判。
二、案經戊○○自首暨丙○○、其父乙○○及其母甲○○訴請臺
    灣臺中地方法院檢察署檢察官偵查起訴。
    理  由
壹、程序方面：
一、按被告以外之人於偵查中向檢察官所為陳述，除顯有不可信
    之情況者外，得為證據，同法第159條之1第2項定有明文。
    偵查中對被告以外之人所為之偵查筆錄，或被告以外之人向
    檢察官所提之書面陳述，性質上均屬傳聞證據。惟現階段刑
    事訴訟法規定檢察官代表國家偵查犯罪、實施公訴，依法其
    有訊問被告、證人及鑑定人之權，證人、鑑定人且須具結，
    而實務運作時，檢察官偵查中向被告以外之人所取得之陳述
    ，原則上均能遵守法律規定，不致違法取供，其可信度極高
    ，職是，被告以外之人前於偵查中已具結而為證述，除反對
    該項供述得具有證據能力之一方，已釋明「顯有不可信之情
    況」之理由外，不宜以該證人未能於審判中接受他造之反對
    詰問為由，即遽指該證人於偵查中之陳述不具證據能力。
    本件證人呂芷君於檢察官偵查中所為之陳述，其未曾提及檢
    察官在偵查時有不法取供之情形，反對該項供述得具有證據
    能力之被告，亦未釋明上開供述有顯不可信之情況，依上說
    明，其於偵查中之證言自均具有證據能力。
二、按被告以外之人於審判外之陳述雖不符刑事訴訟法第159條
    之1至之4等4條之規定，而經當事人於審判程序同意作為證
    據，法院審酌該言詞陳述或書面陳述作成時之情況，認為適
    當者，亦得為證據；當事人、代理人或辯護人於法院調查證
    據時，知有刑事訴訟法第159條第1項不得為證據之情形，而
    未於言詞辯論終結前聲明異議者，視為有前項之同意，同法
    第159條之5定有明文。立法意旨在於傳聞證據未經當事人之
    反對詰問予以核實，原則上先予排除。惟若當事人已放棄反
    對詰問權，於審判程序中表明同意該等傳聞證據可作為證據
    ；或於言詞辯論終結前未聲明異議，基於尊重當事人對傳聞
    證據之處分權，及證據資料愈豐富，愈有助於真實發見之理
    念，且強化言詞辯論主義，使訴訟程序得以順暢進行，上開
    傳聞證據亦均具有證據能力。本件證人丙○○於警偵訊時所
    為陳述，其性質雖屬傳聞證據，惟當事人或辯護人於言詞辯
    論終結前均未對上開筆錄內容異議，依上開規定，是其於警
    偵詢時之證言已擬制同意其有證據能力，本院審酌上開筆錄
    作成時，較無人情施壓或干擾，亦無不當取供之情形，認為
    以之作為本案之證據亦屬適當，是其於警偵訊時之證言自具
    有證據能力。
三、至於卷內其餘證據，則未據被告及辯護人於審理時爭執其證
    據能力，復無證據證明係違背法定程序或經偽造、變造所取
    得，是依刑事訴訟法第159條之5之規定，均認有證據能力，
    附此敘明。
貳、實體方面
一、訊據上訴人即被告（下稱被告）戊○○對上揭時地騎車肇事
    於原審及本院審理時固坦承不諱，然對於過失責任部分辯稱
    ：被告係基於信賴綠燈號誌而通行在快車道上，對於突然出
    現之迎面而來之逆向來車，實無預防之可能，本件被告並無
    違反交通規則，自無可見預見情形下疏未注意之過失責任可
    言，至於被害人丙○○之傷勢部分則辯稱：被害人的傷勢，
    鑑定意見既無法判可否復原，更無法認造成之原因，實難認
    與本件車禍有關云云。惟查：
(一)告訴人丙○○因本件交通事故當場受雙側上顎骨、隻側顴骨
    、鼻骨粉碎性骨折及鼻中膈缺失之傷害，業經告訴人於警詢
    、偵訊及原審審理時指訴在卷，並有臺中縣警察局霧峰分局
    道路交通事故調查報告表(一)、(二)、談話紀錄表、道路交通事
    故現場圖、診斷證明書、現場照片附卷可稽，復為被告所不
    爭執，且告訴人於事故發生後，經立即送醫救治，除仍需持
    續接受正顎手、上顎前段補骨手術及鼻部重建手術外，其
    嗅覺功能目前已喪失之事實，亦有中國醫藥大學附設醫院98
    年8月19日診字第0980806394號號診斷證明書、行政院國軍
    退徐役官兵輔導委員會臺中榮民總醫院99年3月1日中榮醫企
    字第0990003266號函附鑑定書等在卷可稽，本件告訴人之嗅
    覺功能既因顎骨、顴骨、鼻骨粉碎性骨折及鼻中膈缺失等傷
    害而喪失，自屬刑法第10條第4項第3款所指重傷之範疇。被
    告雖辯稱：被害人的傷勢，有可能與車禍無關，日後亦有可
    能復原云云，惟告訴人丙○○所受如犯罪事實欄所載之傷勢
    ，係鼻部粉碎性骨折及顎骨、顴骨等部位骨折，鼻中膈亦因
    此而有缺失等外傷，再參諸被害人在此之前，並無任何因鼻
    部嗅覺問題之就診紀錄，顯見，被害人嗅覺功能喪失顯係本
    件車禍事件所導致，至於被害人已喪失之嗅覺功能是否能復
    原，依鑑定書所載，告訴人之嗅覺功能確實已完全喪失，既
    無證據證明有復原之可能，再佐以中國醫藥大學附設醫院出
    具之診斷證明書更明確載明係嗅覺永久喪失，益徵，本件被
    害人因車禍造成嗅覺確實已達毀敗之程度，是被告所辯，不
    足為任何有利之認定。綜上，本件告訴人上開受重傷事實，
    與車禍發生間具有因果關係，洵堪認定。
(二)按駕駛人應注意車前狀況，並隨時採取必要之安全措施，道
    路交通安全規則第94條第3項定有明文，查本件被告所騎乘
    之機車於上揭Ｔ字型交岔路口，機車車頭與丙○○所騎乘機
    車之左前車頭發生碰撞，致丙○○所騎乘機車車身翻覆滑行
    等情，已如前述，該處為Ｔ字型交岔路口，被告行經該交岔
    路口，本應留意車前之路口內有無任何人車進入等情事，以
    採取必要之安全措施，依被告於警詢時所供述：伊行至大智
    路700號前，見對方逆向斜騎等語，再佐以本件查獲警員所
    測繪之道路交通事故現場圖，所繪製肇事後被害人車輛遺有
    刮地痕起點距離被害人逆向起點達逾12公尺，呈斜行逆向行
    走，而Ｔ字型交岔路口前亦有行人穿越道，則被告在進入Ｔ
    字型交岔路口，本應留意該行人穿越道上有無行人，及該交
    岔路口內是否仍有橫向車輛進入等情事，在甫穿越行人穿越
    道及Ｔ字型交岔路口時，既已察覺被害人機車於逆向迎面駛
    來之舉，辜且不論被害人騎乘機車竟採取逆向斜行橫越車道
    方式騎乘機車違規情節之重，然被告騎乘機車甫進入交岔路
    時既已知悉迎面而來之被害人騎乘機車擬採取斜向跨越車道
    之方式駛入對向車道，竟未採取減速避免發生碰撞之安全措
    施，仍按原行進路線直行，並與迎面逆向而來之丙○○所騎
    乘之機車發生碰撞，堪認被告確有疏未注意車前狀況，且未
    隨時採取必要之安全措施至明，被告對本件車禍之發生，自
    有過失。
(三)末按機器腳踏車行駛之車道，應依標誌或標線之規定行駛，
    道路交通安全規則第99條定有明文。本件告訴人丙○○騎乘
    機車時，本應依規定按遵行之方向行駛，非可逕採逆向沿大
    智路往Ｔ字路口行駛，並採斜行朝中間分隔島方向行駛，欲
    橫越大智路駛往對向車道；告訴人既無駕駛執照，已難採信
    其對交通規則有相當程度之認知，竟仍騎乘機車上路，且行
    經肇事路口，非但違規逆向行駛，且竟採取逆向斜行跨越車
    道之方式欲駛入對向車道，告訴人就本件事故之發生及受有
    傷害，顯然與有過失，且其過失對本件車禍之發生係屬肇事
    主因。
(四)惟被害人之有無過失僅為民事責任上之過失相抵問題，與被
    告本人之行為有無過失，是否應負刑事責任，並無直接相關
    。換言之，被告騎乘機車行經Ｔ字型交岔路口，疏未注意車
    前狀況，見違規逆向及斜行橫越車道之機車，未採取剎停之
    必要安全措施，縱因告訴人無駕駛執照，對於機器腳踏車行
    經肇事路段對於駕駛人應按遵行方向行駛等交通規則一無所
    悉情況下，仍騎乘機車上路，且於肇事交岔路口違規逆向斜
    行跨越車道，依當時為天晴、日間自然光線、市區○○路面
    、無缺陷、無障礙物、視距良好等客觀情狀，無不能注意迎
    面而來之遵行車道方向行駛之被告車輛之情事，竟仍逕自逆
    向行駛，致與被告車輛發生碰撞，致人受傷，乃本件事故之
    肇事主因，亦無礙於被告之刑事過失責任之成立。又被告及
    被害人雖另皆堅稱係對方闖紅燈，惟依卷存證據，除證人呂
    芷君及證人即被害人丙○○之證述外，並無其他證據可資證
    明當時號誌狀況，惟依證人呂芷君於偵查中證稱：「丙○○
    的機車已經騎下去人行道了，我沒有看到紅綠燈，是聽他說
    綠燈了，要先走了。」，而證人丙○○則證稱：「我看到我
    這方向是綠燈。」，然依證人丙○○機車刮地痕之位置係在
    被告機車直行方向之車道上，並非在Ｔ字型交岔路口內，該
    處僅有與被告同向之燈號，並無證人丙○○所謂我這方向是
    綠燈之號誌可憑，且與證人丙○○同行之證人呂芷君目視所
    及既無法看到當時交岔路口之燈號情形，證人丙○○上開當
    時我這方向是綠燈一詞，是否可採，亦無非疑，本件案發當
    時依被告行車動向之燈號為何，亦即被告是否有闖紅燈，既
    屬有疑，實難僅以上開證人有瑕疵之證言，遽以認定事發當
    時之號誌狀況；且本件亦因無法認定闖紅燈車輛，而無法鑑
    定肇事原因，此有臺灣省臺中縣區車輛行車事故鑑定委員會
    98年5月6日中縣鑑字第0985501170號函在卷可稽，從而，被
    告是否有闖紅燈之過失行為，要屬不能證明，附此敘明。
(五)綜上所述，本件被告之過失與告訴人受有重傷害之結果具有
    相當因果關係亦明，事證明確，被告上揭犯行堪以認定。
二、核被告所為，係犯刑法第284條第1項後段之過失致重傷害罪
    。公訴人雖認被告所犯係刑法第284條第1項前段之過失傷害
    罪嫌云云，惟本件被害人所受傷勢，已達重傷害之程度，已
    如前述，是公訴人所認顯係有誤，起訴法條應予變更。被告
    於肇事後，在有偵查犯罪職務之公務員知悉犯罪事實前，即
    向到場處理之臺中縣警察局霧峰分局警員劉澤棟陳述其係肇
    事者並接受裁判，業據被告於本院陳明在卷，並有警員於現
    場對被告所製作之交通事故談話紀錄表、肇事人自首情形紀
    錄表各1份存卷可佐，核與自首之規定相符，應依刑法第62
    條前段減輕其刑。
三、原審以被告罪證明確，予以論罪科刑，固非無見，惟查本件
    因被告之行為，致本案被害人丙○○因而受有雙側上顎骨、
    隻側顴骨、鼻骨粉碎性骨折及鼻中膈缺失等傷害，經延醫診
    療，迄今仍喪失嗅覺已達毀敗之程度，是本件被害人於上開
    事故後應已達重傷害之程度。原審未予詳察，逕認被告本件
    所為僅屬於普通過失傷害之罪責，即有未洽；又本件事故之
    發生，雖造成被害人受有重大傷害，然車禍之發生，被害人
    本身應負擔之過失責任，尤甚於被告，原審對於本件車禍發
    生之過失全歸屬被告，而未審究被害人對於本件車禍發生之
    過失程度非輕，亦有不當。檢察官提起上訴指本件原審判決
    未審酌被害人已達重傷害之程度，為有理由，至於檢察官上
    訴另指摘原判決量刑過輕，及被告認為就車禍之發生無過失
    責任，雖均無理由，惟原審判決既有上開可議之處，自應由
    本院予以撤銷改判。爰審酌被告對本件車禍發生之過失程度
    較輕、及告訴人所受上揭傷害程度，又告訴人對於本件車禍
    之發生，亦與有過失，且係肇事主因，及被告犯罪後坦承本
    件碰撞事故與其駕車有關，並已與被害人達成和解，有和解
    筆錄在卷為憑等一切情狀，量處如主文第2項所示之刑。末
    查本件被告以前未曾受有期徒刑以上刑之宣告，有台灣高等
    法院被告前案紀錄表在卷可查，其經此次受刑之宣告，當知
    警惕，應無再犯之虞，本院認所宣告之刑，以暫不執行為適
    當，故予同時諭知緩刑3年，以勵自新。並就被告依和解筆
    錄尚未履行完畢之損害賠償部分，另依刑法第74條第2項第3
    款規定，諭知被告應向被害人支付如附表所示之損害賠償金
    。
據上論斷，依刑事訴訟法第369條第1項前段、第364條、第300條
、第299條第1項，刑法第284條第1項後段、刑法第62條前段、第
41條第1項前段、第74條第1項第1款、第2項第3款，刑法施行法
第1條之1第1項、第2項前段，判決如主文。
本案經檢察官丁○○到庭執行職務。
中    華    民    國    99    年    8    月     3    日
            刑事第六庭    審判長法  官  李  文  雄
                                法  官  邱  顯  祥
                                法  官  林  靜  芬
以上正本證明與原本無異。
不得上訴。
                                書記官  高  勳  楠
中    華    民    國    99    年    8    月     3    日
附表：
    被告願給付丙○○新臺幣（下同）捌拾萬元，其中參拾萬元
    於民國99年7月20日當庭給付完畢，其餘伍拾萬元，自民國
    99 年9月起，按月於每月15日，給付貳萬元，至清償完畢為
    止。如一期未按期給付，視為全部到期。

司法院資訊處製作；財團法人民間司法改革基金會備份。
